臺灣雲林地方法院民事判決　九十三年度訴字第二五六號
　　原　　　告　己○○
　　　　　　　　乙○○
　　　　　　　　甲○○○
　　　　　　　　丁○○
　　　　　　　　丙○○
　　兼
　　共　　　同
　　訴訟代理人　戊○○　　住雲.
　　被　　　告　子○○○　住雲.
　　　　　　　　庚○○○　住雲.
　　　　　　　　丑○○　　住雲.
　　　　　　　　癸○○　　住嘉.
　　　　　　　　壬○○　　住台北市○○區○○路二一五巷四弄十號四樓
　　兼　右五人
　　共　　　同
　　訴訟代理人　辛○○　　住嘉.
右當事人間請求履行契約事件，本院於中華民國九十三年七月十六日言詞辯論終結，
判決如左：
    主      文
原告之訴及假執行之聲請均駁回。
訴訟費用由原告負擔。
    事實及理由
一、原告主張：訴外人陳金興（即原告己○○之夫、其餘原告之父）於民國七十年七
    月二十四日向訴外人蘇蚕（即被告之被繼承人）購買坐落雲林縣北港鎮○○段一
    四六－一一地號土地時，蘇蚕（即賣方）曾於買賣合約書中表示願將同段一四六
    －二地號、地目堤、面積八六○平方公尺土地，無條件贈與陳金興（即買方），
    但訂約當時因該筆一四六－二地號土地，蘇蚕已出售或預出售與縣府，故當時雙
    方約定日後蘇蚕若不將該地出售與縣府而能自由處分該筆土地時，即對陳金興負
    履行贈與之義務，故當時雙方所訂之贈與契約乃附有一停止條件；而後該筆土地
    因地籍圖重測編定為廟東段一○三一地號，並因分割增加出同段一○三一－一地
    號，其中廟東段一○三一地號土地，於九十年十一月二十日為經濟部水利署辦理
    徵收而歸國有，被告因而領得徵收補償費新台幣（下同）八十三萬五千零七十六
    元。被告等既為蘇蚕之繼承人，蘇蚕基於前揭贈與契約所負之義務，於其死亡時
    ，即應由被告等承受，前揭廟東段一○三一地號土地既已被徵收為國有，被告現
    已無法履行移轉、交付上開一○三一地號土地之義務，惟被告既因前揭廟東段一
    ○三一地號土地受有補償款，被告自有交付上開補償款之義務。再者，蘇蚕從未
    告知陳金興有關北港段一四六－二地號即其所增與之土地已不賣與縣府，是陳金
    興從未知悉其已得請求蘇蚕辦理移轉該筆一四六－二地號土地所有權登記，也因
    此陳金興之上開贈與請求權時效無從起算，直至九十二年間原告始知悉上開廟東
    段一○三一地號土地被徵收之事實，因此，本件請求權時效應自渠等知悉該筆土
    地被徵收，而可向被告等主張權利時起算。退步言，本案被告之一壬○○，於日
    前與渠等就廟東段一○三一－一地號土地所有權移轉登記，在本院北港簡易庭先
    行達成和解，而該案和解標的物（即上開一○三一－一地號土地）乃分割自同段
    一○三一地號，而前揭一○三一地號土地，在地籍圖重測前，係屬北港段一四六
    －二地號土地，該筆一四六－二地號土地即係兩造之被繼承人陳金興、蘇蚕間之
    贈與標的物，被告壬○○既已對同一原因事實所產生之廟東段一○三一－一地號
    土地與渠等達成和解，顯見被告等已就本案贈與請求權予以承認，故本案請求權
    ，亦已因被告等之承認，而告中斷，渠等之本件贈與請求權並未罹於時效。為此
    爰依民法第四百零六條、第二百二十六條及第一千一百四十八條之規定，求為判
    令被告應連帶給付渠等上開金額及法定遲延息；並陳明願供擔保，請准為假執行
    之宣告。
二、被告則以：坐落雲林縣北港鎮○○段一四六－二地號土地，自七十年七月二十四
    日至八十九年六月二十六日渠等辦理繼承登記前，一直均登記在蘇蚕名下，原告
    之贈與請求權自七十年七月二十四日即可行使，惟渠等經過二十餘年後，方提起
    本件訴訟，渠等上開贈與物請求權已罹於時效消滅。又原告在他案（即本院北港
    簡易庭九十三年度港簡字第三十號民事案件）訴請被告壬○○辦理坐落雲林縣北
    港鎮○○段一○三一－一地號土地所有權移轉登記時，壬○○在該案中即表示，
    只要原告願意放棄前揭廟東段一○三一地號土地補償金之請求，即願與原告成立
    同段一○三一－一地號土地所有權移轉登記之和解，在該案雙方既已成立和解，
    則原告之同段一○三一地號土地補償金之請求權，亦因和解而歸於消滅，原告自
    無再為本案請求之餘地等語資為抗辯。並聲明：駁回原告之訴；如受不利益之判
    決，願供擔保請准免為假執行之宣告。
三、兩造不爭執之事實：
  (一)被告之被繼承人蘇蚕於七十年七月二十四日與原告之被繼承人陳金興就地籍圖重
    測前雲林縣北港鎮○○段一四六－二地號土地成立贈與契約；並約定該筆土地如
    欲辦理移轉登記時，全部稅費由陳金興負擔。
  (二)上開北港鎮○○段一四六－二地號土地後因地籍圖重測重新編定為北港鎮○○段
    一○三一地號，又該筆土地嗣因分割增加出同段一○三一－一地號。
  (三)重測後廟東段一○三一地號土地，於九十一年六月十九日為經濟部水利署徵收，
    被告等並獲地價補償費八十三萬五千零七十六元。
  (四)被告壬○○與原告等就坐落雲林縣北港鎮○○段一○三一－一地號土地所有權移
    轉登記，在本院北港簡易庭成立同意辦理上開土地移轉登記和解案。
四、得心證之理由：
    本件兩造爭執之處，應在被告之被繼承人蘇蚕將坐落雲林縣北港段一四六－二地
    號土地贈與陳金興即原告之被繼承人時，是否附有停止條件？又原告繼承之贈與
    物給付請求權是否已罹於時效而告消滅？再原告與被告壬○○在本院北港簡易就
    北港鎮○○段一○三一－一地號土地所有權移轉登記乙案曾達成和解，是否因該
    和解案成立即視同被告已就本案贈與請求權予以承認而不得再為時效抗辯？茲分
    敘如下：
  (一)按附停止條件之法律行為，於條件成就時，發生效力，民法第九十九條第一項定
    有明文。而所謂法律行為之附停止條件，乃當事人約定以將來、客觀上、不確定
    事實之成就與否，決定其法律行為效力發生之附款。故條件必須取決於將來不確
    定事實的成就或不成就，欠缺「不確定性」，不成其為條件。再者，法律行為是
    否附有條件，應依實際內容定之，非單依當事人間所使用的詞句而論；因之，法
    律行為成立時，其成就與否業已確定之條件即所謂既成條件，亦即法律行為所附
    條件，係屬過去既定之事實者，雖其有條件之外形，但並無其實質之條件存在，
    縱令當事人於法律行為時，不知其成否已經確定，亦非民法第九十九條所謂條件
    。我民法關於既成條件雖未設明文規定，然依據法理，條件之成就於法律行為成
    立時已確定者，該條件若係停止條件，則應認法律行為為無條件（最高法院六十
    八年度台上字第二八六一號判例參照）。查，本件兩造之被繼承人蘇蚕、陳金興
    於七十年七月二十四日簽定買賣北港鎮○○段一四六－一一地號土地契約時，於
    該合約特約事項欄內固曾訂明：「北港鎮○○段一四六－二、堤、○‧○八六○
    公頃、全部，本筆（已出售縣府）賣方無條件贈送買方，但嗣後如能辦理移轉登
    記與買方時，一切稅金及登記費全部由買方負責」等語，業為兩造所分別自認在
    卷，並有原告提出之上開不動產土地買賣預約契約書影本在卷可憑。惟前開北港
    鎮○○段一四六－二地號土地，自七十年七月二十四日（即蘇蚕為本案贈與行為
    時）起至八十九年六月二十六日被告渠等辦理繼承登記前，均登記在蘇蚕名下，
    未曾更動之事實，亦有被告提出之上開土地重測後土地登記簿謄本及土地分割繼
    承清單各一份可稽，並為原告所不爭執。是蘇蚕於七十年七月二十四日表示要將
    北港鎮○○段一四六－二地號土地贈與陳金興時，該筆一四六－二地號土地既屬
    蘇蚕所有，蘇蚕自有處分之權利而得為贈與行為並辦理移登記手續，乃屬當然，
    且此一事實乃屬過去既定之事實，縱令蘇蚕在合約中加註：「嗣後如能辦理移轉
    登記與買方時，‧‧‧」等語，但因該加註僅有條件之外形，並無實質之條件存
    在，自非民法第九十九條所謂之條件，至為灼然。況立約時蘇蚕亦明確表示要將
    ：「北港鎮○○段一四六－二地號土地，‧‧‧『無條件』贈送買方‧‧‧」等
    情，亦有上開不動產土地買賣預約契約書影本可稽，足徵蘇蚕並無使上揭贈與法
    律行為效力之發生，繫於將來不確定事實之成否情事之意甚明。原告猶仍辯稱：
    被告之被繼承人蘇蚕為上開贈與行為附有停止條件云云，實屬其個人主觀臆測之
    詞，不足採信。
  (二)次按請求權，因十五年間不行使而消滅。又消滅時效，自請求權可行使時起算。
    時效完成後，債務人得拒絕給付，民法第一百二十五條前段、第一百二十八條前
    段、第一百四十四條第一項亦分別定有明文。所謂請求權可行使時，乃指權利人
    得行使請求權之狀態而言，至於義務人實際上能否為給付，則非所問（最高法院
    六十三年度台上字第一八八五號判例參照），故請求權之時效期間，原則上應自
    債權契約成立時起算，不因債權人不知權利已得行使而受影響。經查，蘇蚕與陳
    金興於七十年七月二十四日成立本件贈與合約時，該贈與標的物即北港鎮○○段
    一四六－二地號土地，即屬蘇蚕所有一節，業已詳述於前。是上開一四六－二地
    號土地，於系爭贈與合約成立時，陳金興並無不能為請求權行使之情事存在，而
    自系爭贈與合約成立時（即七十年七月二十四日）起算十五年內，陳金興或原告
    並未對蘇蚕或被告為土地所有權移轉登記請求權之行使，亦係原告所不爭執。職
    故，原告基於系爭贈與契約所生之土地所有權移轉登記請求權至八十五年七月二
    十四日已因時效期間屆滿而消滅，被告據此為時效抗辯，自非無據。從而，原告
    主張依贈與、繼承法律關係，請求被告應將上開廟東段一○三一地號土地之徵收
    補償款八十三萬五千零七十六元返還，自非有理由，不應准許。
  (三)再按消滅時效因承認而中斷，固為民法第一百二十九條第一項第二款所明定。惟
    所謂時效中斷者，係指時效完成以前，因法定事由之發生，而使前此已進行之時
    效期間歸於無效，重行起算其期間之意。是債務人對於時效完成後所為之承認，
    除債務人知時效之事實而為承認者，其承認可認為拋棄時效利益之默示意思表示
    外，本無中斷時效之可言（最高法院四十九年台上字第二六二○號判例參照）。
    另按時效利益之拋棄係處分行為之一種，應由因時效受利益之人，對於時效完成
    受不利益之當事人，以意思表示為之（最高法院八十三年度台上字第二九二四號
    裁判酌參）。且債務人須明知時效完成之事實，而仍為承認行為，始得謂為拋棄
    時效利益（最高法院五十四年度台上字第四二○號裁判酌參）。經查，本案被告
    壬○○與原告等在本院北港簡易曾就北港鎮○○段一○三一－一地號土地所有權
    移轉登記先行達成和解等情，有原告提出之本院九十三年度港簡字第三○號和解
    筆錄影本在卷可考，且為兩造所不爭執，自屬可信。惟本案原告因繼承取得之系
    爭贈與物給付請求權，業已罹於十五年時效乙節，亦詳述於前。是本案被告壬○
    ○與原告在本院北港簡易縱曾就北港鎮○○段一○三一－一地號土地所有權移轉
    登記先行達成和解，依前揭說明，渠等間之和解，僅可認為屬被告壬○○個人就
    前開一○三一－一地號土地移轉義務部分，所為拋棄時效利益之默示意思表示而
    已，對已完成之時效，亦難認可得產生中斷之效果。原告不察猶仍執前詞：被告
    壬○○既已對同一原因事實所產生之廟東段一○三一－一地號土地與渠等達成和
    解，顯見被告等已就本案贈與請求權予以承認，故本案贈與請求權之時效，已因
    被告等之承認，而告中斷云云，自無所據，已不足採。況被告壬○○在本院北港
    簡易庭與原告等人就北港鎮○○段一○三一－一地號土地所有權移轉登記案（九
    十三年度港簡字第三○號）達成和解前，其個人亦曾提出和解條件，表示希望：
    原告不得再向被告（即壬○○）或其餘蘇蚕之全體繼承人就北港鎮○○段一○三
    一地號土地所領得之徵收補償金為任何請求一節，亦有被告所提出之該案民事答
    辯狀影本在卷可憑，並為原告所不爭執。是由被告壬○○之上開舉動，其已對和
    解範圍有所保留，已難認其不欲享受時效利益，而有拋棄全部時效利益之意思。
    此外，除壬○○外之本案其餘被告，亦係時效受利益之人，而時效利益之拋棄既
    係處分行為之一種，依上開說明，自應由因時效受利益之人，對於時效完成受不
    利益之當事人，以意思表示為之。本案被告既否認渠等有拋棄時效利益之意，原
    告就此有利之事實，復未能舉證證明，徒以渠等與被告壬○○在本院北港簡易庭
    就北港鎮○○段一○三一－一地號土地所有權移轉登記案達成和解，據以推斷本
    案其餘被告亦已拋棄本案時效利益云云，於法自難謂合。
  (四)綜上，本件原告之被繼承人陳金興與被告之被繼承人蘇蚕所訂之贈與契約並未附
    有停止條件，被告等因繼承所負之移轉系爭北港鎮○○段一○三一地號土地所有
    權之義務，請求權之時效既已完成，被告引時效之規定拒絕給付，於法有據。從
    而，原告本於渠等係陳金興繼承人之地位，請求被告履行贈與人之義務，求為判
    決被告應連帶返還系爭北港鎮○○段一○三一地號土地徵收補償款八十三萬五千
    零七十六元及法定遲延息，即無從准許。而其假執行之聲請亦失所附麗，應併予
    駁回。
五、據上論結，原告之訴為無理由，依民事訴訟法第七十八條、第八十五條第一項前
    段，判決如主文。
中　　　華　　　民　　　國　　九十三　　年　　　七　　　月　　 三十 　　日
                                  臺灣雲林地方法院民事庭
~B法　　　官　蔣得忠
右為正本係照原本作成。
如對本判決上訴須於判決送達後二十日內向本院提出上訴狀。（須附繕本）
中　　　華　　　民　　　國　　九十三　　年　　　七　　　月　　 三十 　　日
~B法院書記官　周玄鎮
